【裁判字號】    89,重上,552
【裁判日期】    900515
【裁判案由】    不動產所有權移轉登記
【裁判全文】
臺灣高等法院民事判決  八十九年度重上字第五五二號
    上  訴  人  財團法人台灣省台北縣私立金陵女子高級中學
    法定代理人  楊萬運
    被 上訴 人  國有財產局
    法定代理人  李瑞倉
    訴訟代理人  曾志朗
右當事人間不動產所有權移轉登記事件，上訴人對於中華民國八十九年十月二十日臺
灣臺北地方法院八十八年重訴字第一八二二號第一審判決提起上訴，本院判決如左：
    主      文
上訴駁回。
第二審訴訟費用由上訴人負擔。
    事      實
甲、上訴人方面：
一、聲明：(一)原判決廢棄。(二)被上訴人應將台北縣三重市○○○段中興小段一六七之
    一號土地所有權移轉登記予上訴人。
二、陳述：與原判決記載相同者予以引用外，補稱：
  (一)「美國援助中國知識人士協會」（以下簡稱協會）曾向地主林新吉購買坐落三重
    市○○○段中興小段二一八、二一八－一、二一九、二二○等地號土地，並登記
    為協會所有，足證協會具有權利能力，並得為有效法律行為。
  (二)系爭土地價金均由協會支付，為被上訴人所自認；而土地所有權狀向由協會及金
    陵女中收執，亦為事實，足證信託關係存在。
  (三)上訴人歷年多有興建、改建校舍之需，教育部皆無條件開立土地使用同意書，且
    系爭土地所有有關土地稅賦之負擔事項皆由教育部通知上訴人，並由上訴人自行
    繳納，足證教育部自始承認上訴人繼受協會之信託關係。
  (四)金陵女中與協會訂定買賣契約，協會就系爭土地之一切權利，包括信託關係及土
    地所有權均在內。系爭土地之所有權狀自始由金陵女中持有，為兩造所不爭執，
    足證金陵女中確係為土地之實質所有權人；而權狀因風災毀損，教育部重新申領
    後仍由金陵女中收執保管，足證教育部自始係明知且同意上訴人繼受協會之信託
    人地位。
  (五)依當時協會與中華民國間之信託內容觀之，協會對於管理機關僅有權利之信託而
    無任何義務之承擔，協會將其全部土地權利出售予上訴人，信託人之地位即已移
    轉予上訴人，根本無須經管理機關同意。
  (六)教育部與上訴人間之信託契約繼續至上訴人提起本件訴訟，始告終止，上訴人之
    請求權並未罹於時效而消減。
  (七)縱認當時信託法尚未公布，上訴人亦得類推適用民法第五百四十一條第二項規定
    ：「受任人以自己之名義為委任人取得之權利，應移轉於委任人」。是則被上訴
    人以自己之名義為上訴人取得系爭土地權利，於契約關係終止時，應即移轉返還
    於上訴人。
三、證據：援用原審提出者。
乙、被上訴人方面：
一、聲明：如主文所示。
二、陳述：與原判決記載相同者予以引用外，補稱：
  (一)上訴人如繼受協會地位，須經管理機關同意，但上訴人並未經管理機關同意。
  (二)縱認上訴人所受讓者係協會之「信託人地位」，亦須經受託人同意，始生效力。
  (三)系爭土地管理機關歷年來僅准上訴人借用系爭土地，為上訴人陳情書載明之事實
    ，上訴人亦係以借用名義獲准使用系爭土地，上訴人指稱其獲准同意「繼受信託
    人地位」，亦無足採。
  (四)上訴人就系爭土地所受讓者，係經管理機關核准同意轉讓之「使用權」，縱認協
    會與管理機關間有信託關係，且上訴人為受讓信託契約之「信託人」，但被上訴
    人並未同意由其繼受，對被上訴人自不生效力。
  (五)上訴人曾於四十八年十一月十六日敘明系爭土地信託緣起及自協會受讓情事，函
    請教育部辦理系爭土地產權移轉手續，上訴人前函並非向管理機關表達其已受讓
    信託人地位。縱認上訴人係受讓協會「信託人地位」，上訴人之信託物返還請求
    權，亦因十五年時效完成而消滅。
參、證據：援用原審提出者。
    理      由
一、上訴人起訴主張坐落台北縣三重市○○○段中興小段一六七之一地號土地原係協
    會為援助、接待港澳流亡知識人士來台定居所購置，因當時法令無法以自己名義
    購置土地，遂由協會委託教育部以中華民國名義登記，由協會償付一切價款。是
    協會與教育部及中華民國間就系爭土地已成立信託關係。嗣協會結束在台業務，
    將其土地權利簽約轉讓予上訴人，由上訴人使用系爭土地，並函知土地管理機關
    教育部，故上訴人應為系爭土地之真正所有權人，嗣因國有財產法之修正，系爭
    土地之管理機關變更為被上訴人，爰為終止信託或委任之法律關係，請求判決被
    上訴人應將台北縣三重市○○段中興小段一六七之一地號土地移轉登記予上訴人
    等語。被上訴人則以：上訴人與教育部間並無信託關係存在；縱認協會與教育部
    間有信託關係存在，然上訴人繼受協會地位欲成為信託人地位，亦須經管理機關
    之同意，但上訴人並未獲得同意，況該信託關係早於四十五年間即消滅，無所謂
    上訴人繼受協會信託人地位之可言，且協會信託物返還請求權已罹於十五年時效
    而消滅，被上訴人亦得拒絕返還云云，資為抗辯。是本件首應審究者為該協會與
    教育部間有無信託關係存在？
二、查上訴人主張：系爭土地價金均由協會支付，登記為國有，且系爭土地所有權狀
    向由協會及上訴人收執，及土地地價稅向由上訴人繳納暨上訴人占用使用系爭土
    地中，為兩造所不爭議，自堪信為真實。
三、按信託關係基於信託人與受託人間合意訂立信託契約而發生，故是否成立信託關
    係，應以當事人間是否確有此信託契約之合意為其成立要件，至買受不動產究由
    何人出資，買受後由何人使用收益、繳納稅捐，均與信託契約之成立與否無涉（
    最高法院七十二年台上字第一○三六號判決參照）。是縱認本件系爭土地價金均
    由協會支付，登記為國有名義，為被上訴人所自認。然此並不當然證明協會與前
    管理機關教育部間有信託合意存在。況出資購買土地而以他人名義登記，並非當
    然成立信託關係，而有可能基於信託以外之法律關係，如贈與、第三人利益契約
    等所致；又縱令土地所有權狀向由協會及金陵女中收執，亦為事實，然土地所有
    權狀係由何人持有，並不能用為認定土地所有權之歸屬，否則，豈非認定土地所
    有權之歸屬以所有權狀之持有狀態而定；再者，縱認本件土地地價稅之繳納向由
    上訴人繳納，亦為被上訴人所不爭執，然土地地價稅之繳納，本可由土地使用人
    繳納，此觀諸土地稅法第四條第一項規定自明，是不得憑土地地價稅，由上訴人
    繳納，逕認協會與教育部成立信託關係。上訴人主張協會與管理機關間成立信託
    關係，顯乏證據證明，自不足採。
四、上訴人雖舉出其與前管理機關教育部等相關單位多次商討此案之會議記錄內容，
    用以證明協會與教育部間有信託關係，然查：遍觀上訴人所舉之相關會議記錄，
    其中皆無否定系爭土地為國有財產、或肯定協會與教育部成立信託關係。如：
  1.教育部四十六年四月十六日會議記錄之記載，內政部與會之代表係表明：「教育
    部名義徵用（購）之土地仍屬國家所有，依法只有由金陵女中租借或購用，不得
    撥讓」，該次會議商討結論乃為：「遵照院令由金陵女中向教育部呈請辦理借用
    手續，在該校辦理期間得准予繼續借用」（見原審卷第一一○頁）。
  2.教育部八十一年十一月十日會議記錄之記載，當時與會人員亦僅係就各項方案內
    容之可行性及其利弊予以討論，並未就採行何一方案作成結論；甚者，該次會議
    結論並明確表示將系爭土地產權無償移轉予上訴人，與國有財產相關法令規定不
    合，因而決定：「本案移請律師表示處理意見，以憑辦理」（見原審卷第一八九
    頁）。
  3.教育部八十二年九月十七日會議記錄，其會議結論亦係請查明澄清本案係屬信託
    性質之無名契約或有條件之贈與，並無上訴人指稱本件係為信託之情事（見原審
    卷第一一五頁）。
  4.抑有進者，系爭土地之前管理機關教育部於四十九年四月三十日函復上訴人：「
    所請撥讓一節未便照准」，該函文中一再重申系爭土地「係屬國有，依法不得撥
    讓，依行政院相關函令係僅准上訴人來部辦理借用手續」等情（見原審卷第二三
    三頁）。
    以上之會議記錄並不能用以證明有任何信託關係之存在，上訴人前開主張，顯與
    事實不合，委無足採。
五、綜上，上訴人既未能證明協會與教育部間有信託關係存在，則其本於繼受人地位
    ，主張終止信託契約或委任契約，請求被上訴人返還信託物，自失依據。原審判
    決上訴人敗訴，理由雖有不同，結論並無不同，應予維持。上訴意旨指摘原判決
    不當，求予廢棄改判，為無理由，應予駁回。
六、本件事證已臻明確，兩造其餘主張陳述及所提證據於本件判決結果已不生任何影
    響，不另贅論，併此敘明。
七、據上論結，本件上訴無理由，爰判決如主文。
中        華        民        國     九 十    年   五     月    十五    日
                                    臺灣高等法院民事第十庭
                                        審判長法  官  林  敬  修
                                              法  官  黃  騰  耀
                                              法  官  劉  勝  吉
右正本係照原本作成。
如不服本判決，應於收受送達後二十日內向本院提出上訴書狀，其未表明上訴理由者
，應於提出上訴後二十日內向本院補提理由書狀（均須按他造當事人之人數附繕本）
上訴時應提出委任律師或具有律師資格之人之委任狀；委任有律師資格者，另應附具
律師及格證書及釋明委任人與受任人有民事訴訟法第四百六十六條之一第一項但書或
第二項（詳附註）所定關係之釋明文書影本。
中        華        民        國     九 十    年   五     月    十八    日
                                              書記官  李  翠  齡
附註：
民事訴訟法第四百六十六條之一（第一項、第二項）：
對於第二審判決上訴，上訴人應委任律師為訴訟代理人。但上訴人或其法定代理人具
有律師資格者，不在此限。
上訴人之配偶、三親等內之血親、二親等內之姻親，或上訴人為法人、中央或地方機
關時，其所屬專任人員具有律師資格並經法院認為適當者，亦得為第三審訴訟代理人
。


司法院資訊處製作；財團法人民間司法改革基金會備份。
